【裁判字號】    95,重訴,3
【裁判日期】    950223
【裁判案由】    侵權行為損害賠償
【裁判全文】
臺灣花蓮地方法院民事判決               95年度重訴字第3號
原      告  甲○○
訴訟代理人  簡燦賢律師
被      告  乙○○
上列當事人間請求侵權行為損害賠償事件，經本院刑事庭移送前
來（本院93年度花交附民字第4號），本院於民國95年2月13日言
詞辯論終結，判決如下：
      主  文
被告應給付原告新台幣佰玖拾貳萬捌仟佰捌拾貳元，及自民
國93年10月1日起至清償日止，按年息百分之五計算之利息。
原告其餘之訴駁回。
訴訟費用由被告負擔二分之一；餘由原告負擔。
本判決第1項於原告以新台幣壹佰拾壹萬元供擔保後，得假執
行。但被告如以新台幣佰玖拾貳萬捌仟佰捌拾貳元，為原告
預供擔保，得免為假執行。
原告其餘假執行之聲請駁回。
      事 實 及 理 由
壹、兩造爭執要旨：
一、原告起訴主張：
    (一)被告於民國92年10月10日上午11時45分許，將其所有車牌
      號碼U6-7859號自小客車，停放在花蓮市○○○街與德安
      五街交岔路口處，適有原告所駕車牌號碼PQC-388號重型
      機車沿花蓮市○○○街由南往北方向行駛而來，被告未注
      意左後來車並讓行進中車輛先行，而開啟其所有上開自小
      客車左前門，致撞及原告所駕駛之機車，使原告人車倒地
      ，其並因此受有頭部外傷併右側硬腦膜下出血、延遲性顱
      內出血、水腦症、呼吸衰竭、頭皮撕裂傷併癒合不佳，經
      送醫診治後，仍受有兩上肢關節僵硬，左側肢體癱瘓，右
      側肢體乏力，大小便失禁、行動不便等傷害，被告自應負
      損害賠償責任。原告因本件車禍所得請求之費用計有：(1)
      增加生活上需要部分：醫療費用：原告因本件車禍已支
      出醫療費用新台幣（下同）96,842元；看護費用：原告
      因本件車禍受傷終身癱瘓，生活起居均無法自理，24小時
      須他人照護，自得請求被告支付看護費用。原告為使看護
      費用樽節，於92年12月1日起聘僱外勞照撫看護，每月支
      出20,610元。又由於原告肢體已癱瘓，是以上揭外勞之聘
      僱須終生為之，依91年全省統計婦女平均年齡為78歲，原
      告尚有平均餘命23歲，每月須支付看護外勞薪資20,610元
      ，以霍夫曼計算式（霍夫曼係數為183.00000000），扣除
      中間利息計算，共計看護費用為3,791,828元；電動床
      費用：13,500元。(2)喪失勞動能力：原告經營恒豐米行，
      迄今已近10年之久，由於獨資行號無從就收入情形加以細
      算，原告乃比照法定最低薪資，每月15,840元計算收入。
      又原告乃37年12月25日出生，受傷之日92年10月10日，時
      年54歲又11個月，迄勞工退休年齡65歲，尚有10年1個月
      之工作收入，而原告因本件車禍，致喪失全部勞動能力，
      原告自得請求10年1個月，每月15,840元，以霍夫曼公式
      計算（霍夫曼係數為98.00000000）扣除中間利息，之工
      作損失。(3)精神慰撫金：3,000,000元，原告因本件車禍
      而須終身躺臥在床，精神之痛苦可知，乃請求非財產上損
      害賠償，聊以撫慰。為此爰依侵權行為法則提起本訴等語
      。
    (二)對被告抗辯所為之陳述：原告駕駛機車時有配戴安全帽，
      且安全帽亦有在車禍現場，係因車禍發生，安全帽自原告
      頭上脫落，民眾拾獲將安全帽掛於機車上，並非原告當時
      未戴安全帽。
（三）並聲明：(1)被告應給付原告8,645,683元，並自起訴狀繕
      本送達翌日即93年10月1日起至清償日止，按年息百分之
      五計算之利息；(2)願供擔保，請准宣告假執行
二、被告則以：
    (一)對原告主張本件車禍發生經過無意見，惟本件車禍之刑事
      判決（93年度花交易字第6號）認定原告疏未注意車前狀
      況，為肇事次因，且原告亦未依規定配戴安全帽，故原告
      就本件車禍之發生及其所受損害亦與有過失，原告請求賠
      償之金額顯然過高。
    (二)原告於本件車禍發生時即無所得收入，僅就其為米行之負
      責人，並不足以證實原告於事故發生前有工作所得，故原
      告應對其工作損失部分負舉證責任。
    (三)原告已經可以下床走動，不需外勞看護，亦未喪失工作能
      力。
    (四)原告就其購買電動床為因本件車禍增加生活上需要之必要
      費用，應舉證說明。
    (五)本件車禍之發生係因被告一時不慎，亦非被告所願，且車
      禍發生後，兩造曾多次協商賠償事宜，但原告請求金額過
      高，終未能達成合意，而被告亦因本件車禍遭判刑確定，
      業已付出代價，是以原告請求精神上賠償3,000,000元，
      實屬過高，請求酌減金額。
    (六)原告於本件車禍發生後，業已領取被告所投保之強制汽車
      責任保險之保險金1,170,000元，視為損害賠償之一部，
      應自原告得請求之損害賠償金額扣除。
    (七)並聲明：1.原告之訴駁回。2.如受不利之判決，願供擔保
      ，請准宣告免為假執行。
貳、本件經兩造整理並協議簡化爭點結果如后：
一、兩造不爭執之事實：
    (一)被告於92年10月10日上午11時45分許，駕駛車牌號碼U6-7
      859號自小客車，停靠在花蓮縣花蓮市○○○街與德安五
      街交岔路口前之德安一街北上車道路邊而佔用行人穿越道
      ，欲由駕駛座入車內拿取物品時，原應注意不得臨時停車
      於人行穿越道，且開啟車門時應小心後方來車並讓行進中
      車輛先行，而依當時天候晴，日間有自然光線，路面舖設
      柏油及乾燥，道路無障礙物且視距良好之情形觀之，並無
      不能注意之情事，竟疏未注意及此，適有原告騎乘車牌號
      碼PQC-388號重型機車沿花蓮市○○○街由南往北方向行
      駛而來，致原告所駕駛之機車撞及該小客車左前車門，使
      原告人車倒地，其並因此受有頭部外傷併右側硬腦膜下出
      血、延遲性顱內出血、水腦症、頭皮撕裂傷，經送醫診治
      後，仍受有兩上肢關節僵硬，左側肢體癱瘓，右側肢體乏
      力，大小便失禁等重傷害。
    (二)被告就本件車禍之發生有臨時停車於人行穿越道，且未注
      意左後來車並讓行進中車輛先行之過失。
    (三)原告因本件車禍支出之醫療費用共計96,842元
    (四)原告業已領取被告所投保之強制汽車責任保險之保險金
      1,170,000元。
    (五)法定基本薪資為15,840元。
二、本件爭點：
    (一)原告就本件車禍之發生是否與有過失？
    (二)原告有無喪失工作能力？如有，得請求不能工作之損失為
      何？
    (三)原告有無受他人24小時看護之必要？如有，得請求之看護
      費用為何？
    (四)原告有無使用電動床之必要？
    (五)原告請求之精神慰撫金是否過高？
、本院之判斷：
一、按機器腳踏車附載人員或物品時，駕駛人及附載坐人均應戴
    安全帽，道路交通安全規則第88條第1項第5款定有明文。本
    件原告於車禍發生時，騎乘上開機車並未配戴安全帽乙節，
    業據被告於刑事案件（本院93年度花交易字第6號）審理時
    指明，核與證人即承辦本件車禍之警員林慶旺於刑事案件審
    理時證述情節相符，有本院所調閱上開刑事案件卷宗可稽，
    並有警卷所附現場照片三幀足資參照，可知該機車撞及被告
    所有自小客車車門後向左側倒在車道上，而安全帽係繫於該
    機車右前把手，且衡諸原告受有前述嚴重頭部損傷之傷勢，
    是原告騎乘機車未依上開規定戴安全帽，僅將安全帽懸掛於
    機車右前把手之事實，堪以認定，原告主張其有配戴安全帽
    ，僅因車禍飛落在外，遭路人拾撿懸掛於機車把手上云云，
    尚非可採；且按道路交通安全規則第94條第3項前段規定，
    車輛行駛時應注意車前狀況，隨時採取必要之安全措施，而
    依當時情事，原告駕駛上開機車亦無不能注意車前狀況之情
    形，竟疏未注意車前狀況，隨時採取必要之安全措施，而與
    原告所有上開自小客車左前門相撞，應認原告就本件車禍之
    發生亦有過失，而為肇事次因，則臺灣省花東區車輛行車事
    故鑑定委員會鑑定意見認原告無肇事因素，惟違反規定未配
    戴安全帽等詞，容有未洽，不足採信。
二、按「因故意或過失，不法侵害他人之權利者，負損害賠償責
    任。」「不法侵害他人之身體或健康者，對於被害人因此喪
    失或減少勞動能力或增加生活上之需要時，應負損害賠償責
    任。」「不法侵害他人之身體、健康、名譽、自由、信用、
    隱私、貞操，或不法侵害其他人格法益而情節重大者，被害
    人雖非財產上之損害，亦得請求賠償相當之金額。其名譽被
    侵害者，並得請求回復名譽之適當處分。」，民法第184 條
    第1項前段、第193條第1項、第195條第1項分別定有明文。
    本件被告對本件車禍之發生既有過失，而原告因本件車禍受
    有前開傷害，顯然被告之過失與原告所受之傷害間有相當因
    果關係，是原告依侵權行為法律關係，請求被告賠償因其侵
    權行為所造成之損害，自屬有據。茲就原告之各項請求，審
    酌於後：
    (一)醫療費用：96,842元，如前述為兩造所不爭執，自屬有據
      。
    (二)喪失勞動能力之損害：
      1.認定不法侵害他人之身體或健康，致被害人減少勞動能
        力之程度，應斟酌被害人受侵害前之身體健康狀態、教
        育程度、專門技能、社會經驗等方面酌定之，不能以一
        時一地之工作收入為準（最高法院63年台上字第1394
        號判例）；依民法第193條第1項命加害人一次支付賠償
        總額，以填補被害人所受喪失或減少勞動能力之損害，
        應先認定被害人因喪失或減少勞動能力而不能陸續取得
        之金額，按其日後本可陸續取得之時期，各照霍夫曼式
        計算法，扣除依法定利率計算之中間利息，再以各時期
        之總數為加害人一次所應支付之賠償總額，始為允當（
        最高法院22年度上字第353號判例參照）。
      2.查原告因本件車禍受有頭部外傷併腦內出血，術後治療
        至今，昏迷指數仍為10分（滿分15分），中樞神經系統
        機能遺存極度障礙，終身不能從事任何工作，經常須醫
        療護理或專人照顧，屬勞工保險殘廢給付標準表障礙項
        目第5項、殘廢等級為第1級，有財團法人佛教慈濟綜合
        醫院（下簡稱慈濟醫院）94年12月29日（94）慈醫文字
        第003301號函及所附鑑定報告書一件在卷可稽，堪認原
        告勞動能力已全部永久性喪失，被告辯稱原告可下床走
        動，並未喪失工作能力云云，迄未舉證以實其說，其空
        言抗辯，殊難憑採。另原告在車禍發生前，姑不論是否
        有工作及薪資為何，惟原告既係37年12月25日生，於車
        禍發生時已55歲，應有工作能力，是車禍發生時起，至
        勞動基準法第54條第1項第1款所規定強制退休年齡即年
        滿60歲止，尚有5年2個月又15日之工作期間，原告請求
        以10年1個月計算，超逾上開5年2個月又15日範圍之請
        求，應屬無據；又原告主張以兩造不爭執之法定基本薪
        資15,840元，作為計算其減少收入之基準，衡諸目前一
        般人之工作薪資水準，尚非過高，是原告一次請求5年2
        個月又15日（即62.48個月，小數點第二位以下四捨五
        入）減少勞動能力之損害，依霍夫曼計算法扣除中間利
        息，其減少勞動能力所致損害總額為881,233元【計算
        式：[15840*55.00000000（此為應受扶養62月之霍夫曼
        係數）+15840*0.48*（56.00000000-00.00000000）]=
        881233（小數點以下四捨五入）】，原告在此範圍內之
        請求，應屬有據，超逾上開部分之主張，即難採憑。
    (三)看護費用：查原告因本件車禍受有頭部外傷併右側硬腦膜
      下出血、延遲性顱內出血、水腦症、呼吸衰竭、頭皮撕裂
      傷併癒合不佳，經送醫診治後，仍受有兩上肢關節僵硬，
      左側肢體癱瘓，右側肢體乏力，大小便失禁、行動不便等
      傷害，本院因而認原告喪失勞動能力百分之百，業如前述
      ，且原告目前昏迷指數為E4V2M4 10分（滿分15分）為中
      度頭部外傷，四肢萎縮、乏力，須專人24小時看護照顧，
      亦有慈濟醫院94年10月25日（94）慈醫文字第2583號函及
      所附病情說明書一件在卷可稽，是原告確有終身須專人24
      小時看護照顧之必要，原告請求被告給付迄平均餘命為止
      ，原告所支出之看護費用，應可准許。再查原告係37年12
      月25日生，本件損害發生時（92年10月10日），原告為55
      歲，依內政部91年臺閩地區簡易生命表（女性），原告於
      本件損害發生時尚有26.33歲之平均餘命，原告僅以平均
      餘命23歲計算，應可准許。又查職業看護24小時服務費用
      為2,000元，有花蓮縣病患家事服務業職業工會病房及居
      家看護服務費用計算方式表一件附卷可稽，則原告如僱請
      職業看護，每月須支出看護費用60,000元，是原告自92年
      12月1日起聘僱外勞擔任看護，外勞每月薪資20,610元，
      並以上開外勞薪資作為每月支出之看護費用，尚屬合理。
      則原告請求看護費用之損害每月20,610元，以原告平均餘
      命23年（即276個月）計算，並依霍夫曼計算法扣除中間
      利息，請求被告一次給付看護費用之損害3,791,828元【
      計算式：[20610*183.00000000（此為應受扶養276月之霍
      夫曼係數）]=0000000（小數點以下四捨五入）】之範圍
      內，為有理由，應予准許。被告雖抗辯原告雇用外勞薪資
      過高云云，然查原告雇用外勞每月薪資20,610元，包含基
      本薪資15,840元、加班費2,000元、就業安定費2,000元、
      健保770元，共計20,610元，其中基本薪資符合我國法定
      基本薪資，就業安定費及健保費用亦屬雇用外勞之必要性
      支出，有本院與行政院勞工委員會之公務電話紀錄一件在
      卷可稽，而外勞加班依時薪528元計算，有本院與外勞仲
      介公司即大業國際有限公司之公務電話紀錄一件附卷可考
      ，則以原告主張外勞每日加班3小時計算，原告每月給付
      外勞加班費2,000元，並未過高，是原告聘僱外勞之月薪
      為20,610元，尚屬適當，遑論前述外勞月薪業已低於每月
      聘僱職業看護之費用，是被告前開所辯，洵屬圖卸之詞，
      毫無可採。
    (四)電動床費用：原告主張其因本件車禍受傷癱瘓，有購買電
      動床之必要，並提出價值13,500元之訂購合約書一紙附卷
      可稽。查原告目前昏迷指數為E4V2M4 10分（滿分15分）
      為中度頭部外傷，四肢萎縮、乏力，無法自行翻身，使用
      電動床，有助於日常生活之照顧，有專人照顧亦宜使用電
      動床，有慈濟醫院94年10月25日（94）慈醫文字第2583號
      函及所附病情說明書一件在卷可稽，足認原告因本件車禍
      受傷，確有購買電動床使用之必要，原告請求被告賠償電
      動床支出之費用13,500元，自屬有據。被告抗辯原告無使
      用電動床之必要，洵非可採。
    (五)精神慰撫金：原告因本件車禍受有上開傷害，其精神上受
      有痛苦，自不待言，則原告得請求被告賠償非財產上之損
      害，應無疑義。按人格權所受侵害及精神痛苦之程度，既
      無任何客觀標準可資為據，即應斟酌雙方身分、地位與加
      害程度，及其他各種情形核定相當之數額（最高法院51年
      台上字第223號判例參照）。原告主張其因本件車禍而須
      終身躺臥在床，肉體及精神均受極大痛苦，爰請求精神慰
      撫金3,000,000元。惟本院審酌原告因本件車禍受有前述
      之嚴重傷害，其車禍當時及就醫後相當時日內精神上極為
      痛苦，不言可喻；兼衡及原告係國小畢業，擔任恒豐米行
      之負責人，已婚，子女均已成年，名下有5筆投資；被告
      係國小畢業，車禍發生前擔任卡車托運司機，月薪35,000
      元，目前無業，已婚，子女均已成年，名下有房屋一間及
      土地一筆（被告陳稱上開不動產因未按期繳納貸款，即將
      遭銀行查封拍賣）、西元1994年出廠之汽車一輛等兩造身
      分、地位、經濟能力等一切情狀，認原告請求被告非財產
      上之損害賠償3,000,000元尚屬過高，應酌減為2,500,000
      元為適當。逾此部分之請求尚非允當，應予駁回。
三、綜上所述，被告因本件車禍事故應賠償原告之損害合計為
    7, 283,403元（計算式：醫療費用96,842元+喪失勞動能力
    之損害881,233元+看護費用3,791,828元+電動床費用13,500
    元+精神慰撫金2,500,000元＝7,283,403元）。又按「損害
    之發生或擴大，被害人與有過失者，法院得減輕賠償金額，
    或免除之。」民法第217條第1項定有明文。且此項規定之目
    的，在謀求加害人與被害人間之公平，故在裁判上法院得依
    職權減輕或免除之。如前所述，原告就本件車禍事故之發生
    既與有過失，本院斟酌兩造之前述過失程度，認被告臨時停
    車於人行穿越道，未注意原告駕駛機車自左後方駛來，並讓
    行進中車輛先行，致生本件車禍，被告自應負較重之過失責
    任，故原告應負百分之三十之過失責任，被告應負百分之七
    十之過失責任。原告主張其無過失云云，殊無可採。據此計
    算，被告應賠償原告5,098,382元（計算式：7,283,403元×
    70﹪＝5,098,382元，元以下四捨五入）。
四、再按保險人依強制汽車責任保險法給付之保險金，視為加害
    人或被保險人損害賠償金額之一部分，加害人或被保險人受
    賠償請求時，得扣除之，修正前強制汽車責任保險法第30
    條定有明文。本件原告業已領取被告所投保之強制汽車責任
    保險金1,170,000元，依上開規定，自應由被告之損害賠償
    金額予以扣除，是被告應賠償原告3,928,382元（計算式：
    5,098,382 元-1,170,000元＝3,928,382元）。
五、從而原告依侵權行為損害賠償之法律關係，請求被告給付原
    告3,928,382元之範圍內，為有理由，應予准許；逾此部分
    之請求，尚乏依據，應予駁回。
肆、兩造均陳明願供擔保，請求宣告假執行及免為假執行，就原
    告勝訴部分，經核均無不合，爰各酌定相當擔保金額予以准
    許。原告敗訴部分，其假執行之聲請即失所附麗，應予駁回
    。
伍、本件事證已臻明確，兩造其餘攻擊防禦方法及證據調查，核
    與判決結果不生影響，爰毋庸一一審酌論述，併此敘明。
陸、據上論結，本件原告之訴為一部有理由，一部無理由，依民
    事訴訟法第79條、第390條第2項、第392條第2項，判決如主
    文。
中    華    民    國    95    年    2     月    23    日
                臺灣花蓮地方法院民事庭
                    法      官  陳燁真
上列為正本係照原本作成。
如不服本判決，應於送達後20日內，向本院提出上訴狀並表明上
訴理由，如於本判決宣示後送達前提起上訴者，應於判決送達後
20日內補提上訴理由書(須附繕本)。
中    華    民    國    95    年    2     月    23    日
                     法院書記官  陳源財


司法院資訊處製作；財團法人民間司法改革基金會備份。
